【裁判字號】    95,判,476
【裁判日期】    950413
【裁判案由】    地價稅
【裁判全文】
最  高  行  政  法  院  判  決
                                     95年度判字第00476號
上  訴  人  甲○○
被 上訴 人  雲林縣稅捐稽徵處
代  表  人  乙○○
上列當事人間因地價稅事件，上訴人對於中華民國93年6月11日
高雄高等行政法院93年度訴字第207號判決，提起上訴。本院判
決如下：
    主  文
上訴駁回。
上訴審訴訟費用由上訴人負擔。
    理  由
一、本件上訴人於民國93年6月2日向被上訴人申請所有坐落水林
    鄉○○段172、173、173之3地號土地，依土地稅法第22條第
    1項第4款之規定，徵收田賦，經被上訴人北港分處以92年9
    月24日雲稅北二字第0920006780號函復仍應課徵地價稅。上
    訴人不服，循序提起行政訴訟。
二、上訴人起訴主張：上訴人所有坐落雲林縣水林鄉○○段172
    、173、173之3地號土地，未臨接建築線，依建築法第42條
    規定不能建築；173之4地號土地因屬角地，東邊雖臨接建築
    線，但南邊未臨接建築線，亦不能建築，該四筆土地現仍做
    農業用地使用，依土地稅法第22條第1項第4款規定，應徵收
    田賦，上訴人乃具函向被上訴人所屬北港分處申請，被上訴
    人函復上開土地非屬永久性不能建築用地，仍應課徵地價稅
    ，其所依據之內政部89年1月21日台（89）內地字第8968240
    號函，將土地稅法第22條第1項第4款規定「依法不能建築」
    解釋為「依法永久不能建築」，牴觸法律規定，應屬無效，
    不得引用作為駁回申請課徵田賦之依據。又地價稅之徵收係
    以當年度可供建築之土地為依據，財政部65年10月30日台財
    稅字第37278號函及82年12月16日台財稅第820570901號函以
    「未連接建築線之土地在與鄰接土地協議調整地形或合併使
    用即可建築」，認非屬土地稅法第22條第1項第4款所稱「依
    法不能建築」者，亦於法不合。為此訴請判決撤銷訴願決定
    及原處分。被上訴人所屬北港分處應核准課徵田賦。
三、被上訴人則以：本件爭點在「系爭土地未臨建築線能否建築
    」，經依上訴人陳述及提附資料陳請建築主管機關雲林縣政
    府工務局認定，另關於應否核課地價稅，亦陳請財政部核示
    。雲林縣政府工務局本其職權認上開土地雖未面臨建築線或
    面臨建築線而深度不足法定要求，但可與毗鄰土地、畸零地
    申請合併使用，非屬建築法第42條規定因未臨接建築線不能
    建築之土地函覆被上訴人，並無不當。系爭土地非屬不能建
    築土地，上訴人申請改課田賦，即屬無據，被上訴人否准所
    請，應無不當等語，資為抗辯。
四、原審斟酌全辯論意旨及調查證據結果，以：按「非都市土地
    依法編定之農業用地或未規定地價者，徵收田賦。但都市土
    地合於左列規定者亦同：．．．四、依法不能建築，仍作農
    業用地使用者。」土地稅法第22條第1項第4款及平均地權條
    例第22條第1項第4款分別定有明文。又「平均地權條例第22
    條有關依法限制建築、依法不能建築之界定作業原則：一、
    依法限制建築，仍作農業用地使用者，指依法令規定有明確
    期間禁止其作建築使用仍作農業使用之土地。．．．二、依
    法不能建築，仍作農業用地使用者，指依法令規定無明確期
    間禁止其作建築使用，仍作農業用地使用之土地。前項法令
    包括都市計畫法第17條、建築法第47條、大眾捷運法第45條
    、公路法第59條、土壤及地下水污染整治法第14條及其他確
    有明文禁止建築使用之法條。三、建築物高度、強度、種類
    受到限制之土地或地區，僅部分建築行為受限，不得視為依
    法限制建築或依法不能建築之土地。四、畸零地因尚可協議
    合併建築，不得視為依法限制建築或依法不能建築之土地。
    」業經內政部93年4月12日台內地字第0930069450號函釋在
    案。按內政部上述函釋係上級機關為下級機關在執行職務時
    所為之解釋，性質上屬行政規則，查其內容係闡明法規之原
    意，故該函釋自原法規生效時日起生效（司法院釋字第287
    號解釋參照），且該函釋並未牴觸上開法律規定之意旨，爰
    予援用。查上訴人以所有坐落雲林縣水林鄉○○段172、173
    地號（於92年2月11日分割增加173之3、173之4地號）土地
    ，因172地號土地未臨接建築線，173地號僅東側臨接建築線
    為角地，且南側有畸零地，依建築法第412條規定不能建築
    ，乃於91年5月1日向被上訴人所屬北港分處申請依土地稅法
    第22條第1項第4款規定改徵田賦。經被上訴人處91年5月6日
    91雲稅北二字第91004355號函復上訴人，以財政部65年10月
    30日台財稅第37278號函釋意旨，上開土地因未臨建築線，
    無法單獨興建住宅，惟仍可與鄰近土地合併使用，並無限制
    其不能使用之事實，自仍應課徵地價稅為由，否准上訴人之
    申請。上訴人復於91年5月27日以相同事由，向被上訴人所
    屬北港分處申請課徵田賦，經該處函請被上訴人轉雲林縣政
    府函釋結果，認建築基地與建築線間夾有公有畸零地，應申
    請公有畸零地合併使用證明始可建築，若所夾土地為私有，
    依臺灣省畸零地使用規則第12條規定無法達成協議時，應申
    請調處，故上開土地不能免徵地價稅，並於同年6月25日以
    91雲稅北二字第91006415號函復上訴人。上訴人於91年7月
    12日、92年4月30日再以相同事由，向被上訴人所屬北港分
    處申請課徵田賦，經該處函請被上訴人轉雲林縣政府函釋結
    果，認上開土地雖未面臨建築線或面臨建築線而深度不足法
    定要求，但可與毗鄰土地、畸零地申請合併使用，故非屬建
    築法第42條規定因未臨接建築線不能建築之土地，依土地稅
    法第14條規定，應課徵地價稅，並於92年5月19日以雲稅北
    二字第0920003541號函復上訴人。上訴人又於92年6月2日再
    以相同事由，向被上訴人所屬北港分處申請課徵田賦，經該
    處函請被上訴人轉財政部函釋結果，認上開土地非屬永久性
    不能建築之用地，仍應課徵地價稅，並於同年9月24日以雲
    稅北二字第0920006780函復上訴人。由上開被上訴人所屬北
    港分處處理上訴人申請書之情形觀之，該處收受上訴人最後
    一次申請書時，因對「非屬永久性不能建築之用地」在不能
    建築期間得否予以課徵田賦，仍有疑義，乃函請財政部釋示
    ，又依土地稅法第40條規定地價稅每年徵收1次，上訴人最
    後一次申請時亦與之前之申請分屬不同年度，故其申請亦含
    有對該年度之事實及法律狀況是否符合課徵田賦，請求被上
    訴人依法辦理之意思，則該處於92年9月24日以雲稅北二字
    第0920006780函復上訴人，依據財政部函釋結果，認上開土
    地非屬永久性不能建築之用地，仍應課徵地價稅，顯係對上
    訴人之申請已重新為實體上審查並有所處置，被上訴人上開
    函應屬行政處分之性質，上訴人就該函循序提起訴願及本件
    課予義務訴訟，揆諸前揭說明，於法並無不合。次查，系爭
    172、173、173之3、173之4地號土地，西側與同段174地號
    土地相鄰，面臨勝利街，南側與同段182、182之1、173之1
    地號土地相鄰，面臨東陽街，上開174、182、182之1、173
    之1地號土地均為寬度或深度不足，而不能建築之畸零地等
    情，業據兩造陳明在卷，復有各該土地登記謄本及地籍圖影
    本附卷為憑。上訴人所有系爭土地雖未直接面臨道路，因未
    臨接建築線，依法不得核發建築執照，但該土地非不得依雲
    林縣畸零地使用自治條例及雲林縣政府公有畸零地合併使用
    證明書核發基準等規定，與其相鄰之公有或私有畸零地合併
    使用，則因該土地尚可與相鄰之畸零地協議合併建築，不得
    視為依法不能建築之土地，揆諸首揭函釋意旨，自與土地稅
    法第22條第1項第4款及平均地權條例第22條第1項第4款規定
    不符，是上訴人以其土地未臨建築線無法申請建造執照，請
    求依上開土地稅法規定改課田賦，自屬無據。被上訴人否准
    上訴人就系爭土地改課田賦之申請，訴願決定予以維持，俱
    無不合。上訴人起訴意旨求為撤銷，並訴請應核准課徵田賦
    ，為無理由等為其判斷之基礎，且說明其證據之取捨，而駁
    回上訴人之訴。
五、本院查：系爭土地原課徵地價稅，上訴人申請改課田賦，因
    不符所請改課之法令而遭否准，是本件與地價稅有關，原審
    法院編為地價稅事件審理，並無不合，上訴人指稱本件係田
    賦事件，原判決依地價稅法令駁回，未審究其申請徵收田賦
    之法律依據是否正確云云，顯有誤解。次按建築法第42條規
    定建築基地與建築線應相連接，其連接寬度亦有限制。所謂
    建築基地並不限於單筆土地，單筆土地如未與建築線連接，
    固不能單獨申請建築，但如與其鄰地合併建築能符合上開規
    定者，即非依法不能建築。系爭土地雖未臨接建築線，不能
    單獨申請建築執照，惟可與其相鄰之之公有或私有畸零地協
    議合併建築，自非土地稅法第22條第1項第4款及平均地權條
    例第22條第1項第4款所稱依法不能建築之土地。內政部93年
    4月12日台內地字第0930069450號函釋：「畸零地因尚可協
    議合併建築，不得視為依法限制建築或依法不能建築之土地
    」及財政部65年10月30日台財稅第37 378號函釋：「本案納
    稅義務人所有土地，因未臨建築線，無法單獨興建住宅，惟
    仍可與鄰近土地合併使用，並無限制其不能使用之事實，自
    仍應課徵地價稅。」82年12月16日台財稅第820570901號函
    釋：「貴市××地號等不能單獨申請建築之畸零地，及非經
    整理不能建築之土地，應無土地稅法第22條第1項第4款課徵
    田賦規定之適用。說明：二、本案經函准法務部82/11/23法
    82律決24723號函略以：「按畸零地與鄰接土地合併達到最
    小基地面積標準者即可建築，為促進土地之有效利用，如該
    畸零地已屬公共設施完竣地區，應不適用平均地權條例第22
    條第1項第3款之規定，內政部66年12月28日台內地字第7567
    63號函業已釋示在案，亦即該地不得視為『限制建築之土地
    』而徵收田賦。從而，如就建築法第44條規定之反面解釋及
    內政部上開函釋，適用『舉輕以明重』之原則，則本案公共
    設施完竣地區之土地，在與鄰接土地協議調整地形或合併使
    用，達到規定最小面積之寬度及深度者，即可建築，似非屬
    土地稅法第22條第1項第4款或平均地權條例第22條第1項第4
    款規定所稱『依法不能建築』之都市土地而徵收田賦。」均
    採相同見解。本院及內政部、財政部係本於職權解釋法律內
    涵，並非限制納稅義務人之權利，尚無違反憲法第22條、中
    央法規標準法第11條、行政程序法第4條、民法765條之規定
    ，亦與司法院釋字第443號解釋無所牴觸。原判決引用本院
    74年度判字第435號、88年度判字第4059號判決，認「未臨
    接建築線之空地，雖依法不得核發建築執照，但既未限制其
    原來或其他使用，仍應核課地價稅」，為本院一貫之見解。
    上開判決未經採為判例，無拘束其他案件之效力。惟系爭土
    地並非不能建築者，不合土地稅法第22條第1項第4款及平均
    地權條例第22條第1項第4款徵收田賦要件，已如前述，上訴
    人依上開建築法及土地稅法規定申請徵收田賦，自屬無據。
    被上訴人否准上訴人改徵田賦之申請，訴願決定及原判決遞
    予以維持，所持理由固部分不同，然結論並無不同，仍應予
    維持。本件上訴人之上訴為無理由，應予駁回。
六、依行政訴訟法第255條第1項、第98條第3項前段，判決如主
    文。
中    華    民    國    95    年    4     月    13    日
                  第四庭審判長法  官  高  啟  燦
                              法  官  吳  明  鴻
                              法  官  鄭  小  康
                              法  官  黃  璽  君
                              法  官  廖  宏  明
以  上  正  本  證  明  與  原  本  無  異
中    華    民    國    95    年    4     月    14    日
                              書記官  邱  彰  德


司法院資訊處製作；財團法人民間司法改革基金會備份。
